【裁判字號】    93,易,2
【裁判日期】    950124
【裁判案由】    毀損等
【裁判全文】
臺灣臺東地方法院刑事判決                 93年度易字第2號
公  訴  人  臺灣臺東地方法院檢察署檢察官
被      告  乙○○
                    3巷1弄1.
上列被告因偽證案件，經檢察官於中華民國93年8 月18日本院93
年度易字第2 號被告戊○○毀損等案件審理中，當庭追加起訴（
92年度偵字第2389號），本院判決如下：
    主  文
乙○○無罪。
    理  由
壹、程序方面：
  (一)按被告以外之人於審判外之陳述雖不符刑事訴訟法第159 條
    之1至之4等四條之規定，而經當事人於審判程序同意作為證
    據，法院審酌該言詞陳述或書面陳述作成時之情況，認為適
    當者，亦得為證據。同法第159條之5第1 項定有明文。立法
    意旨在於傳聞證據未經當事人之反對詰問予以核實，原則上
    先予排除。惟若當事人已放棄反對詰問權，於審判程序中表
    明同意該等傳聞證據可作為證據；或於言詞辯論終結前未聲
    明異議，基於尊重當事人對傳聞證據之處分權，及證據資料
    愈豐富，愈有助於真實發見之理念，且強化言詞辯論主義，
    使訴訟程序得以順暢進行，上開傳聞證據亦均具有證據能力
    。查本件同案被告戊○○前因涉嫌毀損等案件，於警詢、偵
    查及該案審理中就有關本件被告乙○○部分之陳述，其性質
    係屬傳聞證據，且查無符合同法第159條之1至之4等前4條之
    情形，原不得作為證據，惟其等所為之上開筆錄內容，業經
    當事人於審判程序中同意作為證據（見本院卷（二）第52頁
    審理筆錄），且本院審酌上開筆錄作成時，乙○○尚非被告
    身分，而就戊○○供述中有關乙○○之部分，係供述其先行
    離去，並未目睹嗣後火災現場，是與戊○○本人是否涉犯毀
    損等犯行亦無甚利害關係，是其供述應無人情干擾或不當虛
    捏之虞，以之作為本案之證據應無不當之處，依照前揭規定
    ，該等筆錄均具有證據能力，合先敘明。
  (二)就臺東縣消防局受理災害登記簿影本1 份之證據，屬公務員
    職務上製作之紀錄文書，且處於經常可受公開檢查之狀態下
    ，亦無何顯不可信之情況，依刑事訴訟法第159條之4第1 款
    ，具有證據能力；另就臺東縣消防局（92）東消調字第 041
    號火災原因調查報告書、現場圖各1 份，屬針對個案所製作
    之文書，並不符合經常可受公開檢查之狀態，原屬傳聞證據
    而不得作為證據，惟業據當事人於本院準備程序中均同意作
    為證據（見本院卷第22頁準備程序筆錄），且經本院審酌該
    等文書作成時之狀況，亦無何不適當之處，依同法第159 條
    之5第1項規定，亦具有證據能力。
  (三)就臺東縣消防局於調查火災時拍攝之照片12幀及警方至現場
    採證之照片6 幀，乃是以機械之方式所留存之現場影像，並
    非供述證據，無傳聞法則之適用，且與本件訴訟上之待證事
    實具有相當之關聯性，上開照片亦均具有證據能力。
貳、公訴意旨略以：被告乙○○於民國93年8 月18日在本院審理
    93年度易字第2 號被告戊○○毀損等案件時，明知自己於92
    年9 月20日與戊○○一同駕車上都蘭山看風景時，戊○○係
    於宿醉中，嗣因車輛在臺東縣東河鄉○○村○○段1557地號
    土地北邊路旁附近，後輪卡住打滑，其曾與戊○○交談，嗣
    並於目睹戊○○在該處縱火後，始與戊○○一同下山，竟在
    本院刑事庭中就「（檢察官問：你那天與他一起開車上去，
    有無聞到他的酒味？）我的鼻子不好，聞不出來。」、「（
    檢察官問：你們車停在大石頭哪邊？）離大石頭幾公尺的地
    方。」、「（檢察官問：車頭朝哪個方向？）朝大石頭的方
    向。」、「（檢察官問：怎麼開進去，停車位置？）要上去
    掉頭再開進去。不是倒車進去。」、「（檢察官問：上去掉
    頭是在哪邊？）沒有多遠。」、「（檢察官問：哪個位置？
    ）不知道。」、「（檢察官問：你何時離開？）去大石頭那
    邊欣賞風景大約二十分左右，然後下來，被告已趴在車上睡
    覺。」、「（檢察官問：你離開時，被告還趴著？）是的。
    」、「（檢察官問：你走下來，被告有無與你一起走下來？
    ）沒有。」、「（檢察官問：當天你跟被告上都蘭山那天，
    有無到山頂的地方？）我沒有去。我到大石頭那邊，車子卡
    住我就下來。」、「（檢察官問：你說掉頭的地方，離山頂
    的地方多遠？）走路要一段，我上次去過，往上走。」、「
    （檢察官問：你下山之前，有無與戊○○交談？）沒有，直
    接走下山。我有跟他講說我先走，他看我一下，我知道他很
    累，就走了。」、「（辯護人問：當時的路面如何？）該處
    有草，有點潮溼。」、「（檢察官問：（提示火災現場照片
    ）有無上去該處？）答：沒有。」等對於案情有重要關係之
    事項，於具結之後為虛偽之陳述，因認被告涉犯刑法第 168
    條之偽證罪嫌，而於本院93年8 月18日審理時當庭追加起訴
    。
、本院之判斷：
一、按被告未經審判證明有罪確定前，推定其為無罪。犯罪事實
    應依證據認定之，無證據不得認定其犯罪事實；不能證明被
    告犯罪或其行為不罰者，即應諭知無罪之判決，刑事訴訟法
    第154 條、第301 條第1 項分別定有明文。次按事實之認定
    ，應憑證據，如未能發現相當證據，或證據不足以證明，自
    不能以推測或擬制之方法，以為裁判基礎；又認定犯罪事實
    所憑之證據，雖不以直接證據為限，間接證據亦包括在內，
    然而無論直接或間接證據，其為訴訟上之證明，須於通常一
    般之人均不致有所懷疑，而得確信其為真實之程度者，始得
    據為有罪之認定，倘其證明尚未達到此一程度，而有合理之
    懷疑存在時，事實審法院在心證上無從為有罪之確信，自應
    為無罪之判決；再刑事訴訟法第161條已於91年2 月8日修正
    公布，其第1 項規定：檢察官就被告犯罪事實，應負舉證責
    任，並指出證明之方法，因此檢察官對於起訴之犯罪事實，
    應負提出證據及說服之實質舉證責任，倘所提出之證據，不
    足為被告有罪之積極證明，或其指出證明之方法，無從說服
    法院以形成被告有罪之心證，基於無罪推定之原則，自應為
    被告無罪判決之諭知，最高法院40年台上字第86號、76年台
    上字第4986號、92 年台上字第128號分別著有判例。次按刑
    法第168 條規定證人依法作證時，必須對於案情有重要關係
    之事項，明知不實仍故為虛偽之陳述，始負偽證罪之責任。
    所謂於案情有重要關係之事項，係指該事項之有無，足以影
    響於裁判之結果而言。蓋證人就此種事項為虛偽之陳述，則
    有使裁判陷於錯誤之危險，故以之為偽證罪而科以刑罰，苟
    其事項之有無，與裁判之結果無關，僅因其陳述虛偽，即對
    之科刑未免失之過酷；又所謂偽證，係指證人對於所知實情
    故作虛偽之陳述而言，不包括證人根據自己之意見所作之判
    斷在內，最高法院29年度上字第2341號、69年台上字第1506
    號分別著有判例。
二、本件公訴人認被告涉有上開罪嫌，無非以（一）被告於警詢
    時及93年3月1日本院審理中均供述案發當日戊○○係於宿醉
    中等語（見警卷第10頁背面調查筆錄、本院卷（一）第41頁
    審理筆錄）；（二）同案被告戊○○於警詢、偵訊及本院審
    理中均坦承案發當日確有飲酒之供述；（三）證人丙○○於
    本院審理中證稱：案發當天之日間，伊在都蘭山郡界有看到
    戊○○及另一名穿短褲打赤膊的男子從產業道路邊談話邊走
    下來，戊○○有來向伊交談借手機，另外一人在後面，之後
    二人一前一後離開，之後伊就看到山上有冒煙等語（見本院
    卷（一）第110至118頁審理筆錄）；（四）證人丁○○於本
    院審理中證稱：伊在火災現場山下的產業道路，離火場約50
    0公尺處有遇到被告及他的朋友等語（見本院卷（一）第122
    頁審理筆錄）；（五）臺東縣消防局（92）東消調字第 041
    號火災原因調查報告書（內含火災現場圖2 張及照片12幀）
    、臺東縣消防局受理災害登記簿影本、現場圖各1 份及現場
    照片6 幀，為其主要論據。訊據被告則堅詞否認有何偽證犯
    行，辯稱：其在案發前一天晚上已飲酒酒醉，隔天戊○○開
    車時伊沒有聞到酒味，在警詢中說戊○○有宿醉純屬揣測，
    伊是藝術家，對生活用語等細節不會很在意；就車輛打滑地
    點是在大石頭的前面，伊所言沒有出入，伊並沒有上去火災
    現場；伊也沒有與戊○○一同下山，丙○○說看到的另一個
    人應該不是伊等語。
三、經查：
  (一)本件被告於93年8月18日在本院審理中具結證述其於92年9月
    20日與戊○○一同駕車上都蘭山看風景時，戊○○是否係於
    宿醉中，及嗣後車輛在火災現場附近後輪卡住打滑時，其是
    否仍在現場，繼是否於目睹戊○○縱火後，與戊○○一同下
    山等事項，涉及當日東河鄉○○村○○段1557地號土地附近
    釋迦果園遭焚毀時適在現場之戊○○之精神狀況、是否犯案
    、犯案地點、手段、犯後舉止，被告若就此等事項為虛偽之
    陳述，確有使裁判陷於錯誤之危險，足以影響於裁判之結果
    ，而確屬重要事項無疑，是其是否為虛偽之陳述而構成偽證
    罪，確有詳加審酌之必要，合先敘明。
  (二)觀諸同案被告戊○○於警詢、偵訊及本院審理中均坦承於案
    發當日有飲酒之供述，及證人丙○○、丁○○於本院審理中
    均證述：當時戊○○好像有喝酒，精神狀況不佳等語明確（
    見本院（一）卷第118、122頁審理筆錄），戊○○於案發當
    時確有飲酒之事實，固堪認定，而被告於警詢及本院93 年3
    月1 日審理中雖均供述其欲下山時戊○○仍在宿醉中（見警
    卷第10頁背面調查筆錄、本院（一）卷第41頁訊問筆錄），
    惟嗣其於本院93年8 月18日審理中，即以證人身分具結證稱
    ：伊在警局說戊○○有宿醉只是因為有看到戊○○趴在車上
    而猜測的，伊鼻子不好，當天與戊○○開車上山時並沒有聞
    到酒味等語詳實（見本院（一）卷第163、165頁審理筆錄）
    ，是被告辯稱其證述戊○○宿醉，純屬揣測等語，洵非無據
    ；參以證人丙○○於本院審理中具結證稱：當天戊○○與伊
    講話時伊並沒有聞到酒味等語明確（見同上卷第116 頁審理
    筆錄），足見戊○○當日雖有飲酒，惟身上酒味並不明顯，
    於一般對話之情形下確不易察覺，益徵被告證述戊○○宿醉
    乙節，僅屬根據其個人意見所為之判斷情詞無疑，縱與實情
    不符，亦與偽證罪之構成要件有間。
  (三)同案被告戊○○於警詢、偵訊及本院審理、至現場履勘時就
    案發當天系爭車輛之打滑情形均供稱：車輪一共卡住2 次，
    第1 次乙○○還在，是在距大石頭處約50步之上坡路口附近
    打滑的，該處有草地，有一點潮溼，車子卡住後伊就在車上
    睡覺，乙○○就先行下山離去，伊醒來才知道乙○○已離去
    ，之後伊再自己開車往山上走了一段距離後抵達事發現場，
    車子第2 次卡住，伊才發現有失火情形，伊就一個人下山，
    途中有與種果樹的人借電話等語明確（見本院（一）卷第22
    頁準備程序筆錄、第44頁、45頁勘驗筆錄、第181至183頁審
    理筆錄），其前後就該等細節，所言互核均甚一致，並無歧
    異之處，亦與被告所辯情節相符，且戊○○於偵審中均堅詞
    否認有何縱火行為，衡情若斯時乙○○仍與其同在現場，足
    資證明其當時之舉止，對其而言屬有利之證據方法，自應於
    偵審中提出主張，而無理由陳稱乙○○已先行離去，是其上
    開供述，應足採信，又對照被告前揭辯解，其就各處細節所
    述與戊○○所言均甚相符，是其所辯，自非無據。至證人丙○○及丁○○固均於本院審理中證述於案發當日曾見到戊○○與另一名男子一同下山，惟細究其等證言，證人丙○○係
    證稱：伊在與戊○○交談時另一名男子在後面，離的比較遠
    ，且後來他們二人是一前一後離開，另一名男子先行離開等
    語明確（見本院（一）卷第114、115頁審理筆錄），證人丁○○亦證述：伊並沒有看到戊○○與另一名男子交談，後來
    戊○○有上消防車跟伊一起下山，但另一名男子並沒有一同
    上車等語詳實（見同上案卷第125、126頁審理筆錄），足見
    當日戊○○雖與另名男子一同下山，惟該二人之言談並無特
    殊交集，行動亦非一致，尚難確認該二人為密切友人關係；
    證人丙○○雖另證稱：「（辯護人問：前前後後他們二個人
    有無交談？）產業道路到我那裡約有二、三十公尺，他們邊
    走邊談話走下來。」等語（見本院（一）卷第116、117頁審
    理筆錄），惟其另亦證述當時係在自己承租之土地上照料水
    果作物，亦尚未見到山上有冒煙之異常情形（見同上卷第11
    1、112頁審理筆錄），則其對2名陌生男子在2、30公尺外之
    行為舉止能否詳細確認，容有可疑，自難僅以此即認定該二
    人確為友人關係；況縱認戊○○與該名男子確為友伴，惟該
    名男子是否即為本案被告，尚乏憑據，若遽認被告當日確與
    戊○○一同下山，而於審理中故意為虛偽之證述，實嫌率斷
    ，自難執以為不利被告之認定。
  (四)至臺東縣消防局（92）東消調字第041 號火災原因調查報告
    書（內含火災現場圖2張及照片12 幀）、臺東縣消防局受理
    災害指記簿影本、現場圖各1份及現場照片6幀等證據，均僅
    足證明案發時地確發生火災之事實，與本件被告是否就其與
    戊○○一同駕車上都蘭山看風景時，戊○○是否係於宿醉中
    ，及嗣後車輛是否在火災現場之釋迦園附近後輪卡住打滑，
    其是否於目睹戊○○縱火後，與戊○○一同下山等事實，故
    意為虛偽陳述之待證事實，尚無直接關聯性。
  (五)公訴人固另以由被告於93年8 月18日審理中所證述第一次車
    輛打滑之地點、地形觀之，其證述先開上山再掉頭迴車之駕
    駛方式，與一般正常之倒車方式不符，且被告對迴車之地點
    無法記憶，卻記得打滑地點，亦與常情不合，而認被告就該
    等事項故意為虛偽陳述，亦涉犯偽證罪。惟查本件被告所為
    之證述中，就戊○○駕駛系爭車輛部分，與戊○○涉犯公共
    危險、毀損罪乙案有重要關係之事項，應僅限於其是否於系
    爭車輛在火災現場打滑時，亦同在現場，而目睹戊○○縱火
    之犯行，就在此之前系爭車輛行駛之方式、迴車之地點，均
    尚與該案之待證事實無關，縱被告就之為虛偽陳述，亦不足
    以影響該案之裁判，自非屬重要事項，而與偽證罪之構成要
    件不符。是公訴人就此部分之指訴，容有誤會，附此敘明。
四、綜上，觀諸公訴人引列之上開事證，均不足以使本院形成被
    告確於93年8 月18日本院審理中，就其與戊○○一同駕車上
    都蘭山看風景時，戊○○是否係於宿醉中，及嗣後車輛是否
    在火災現場之釋迦園附近後輪卡住打滑，斯時其是否仍在現
    場，並於目睹戊○○縱火後，與戊○○一同下山等與案情有
    重要關係之事項，明知不實而故意為虛偽陳述之確信。此外
    ，經本院參互審酌卷內訴訟資料，復查無其他積極證據足資
    證明被告有上述犯行，無從獲得有罪之心證，揆諸前揭說明
    ，犯罪尚屬不能證明，自應為無罪之諭知。
五、被告經合法傳喚，無正當理由不到庭，本院認應為無罪之判
    決，爰依刑事訴訟法第306條規定，不待其陳述，由檢察官
    一造辯論而逕行判決，併此敘明。
據上論斷，應依刑事訴訟法第301條第1 項、第306條，判決如主
文。
本件經檢察官甲○○到庭執行職務。
中    華    民    國    95    年    1     月    24    日
                  刑事第三庭    審判長法  官   黃建都
                                      法  官   呂煜仁
                                      法  官   黃珮茹
以上正本證明與原本無異。
如不服本判決，應於判決送達後10日內向本院提出上訴狀（須附
繕本）。「切勿逕送上級法院」
                                      書記官   徐源坤
中    華    民    國    95    年    1     月    24    日


司法院資訊處製作；財團法人民間司法改革基金會備份。
